臺灣新竹地方法院民事小額判決
109年度竹北小字第287號
原      告  祭祀公業法人新竹縣鍾天富
                      設新竹縣○○鎮○○里○○路○○段0    00號0樓

法定代理人  鍾肇海  
訴訟代理人  蔡雨辰律師
            鍾利榮  
被      告  鄧世明  

            梁范貴妹

上二人共同
訴訟代理人  洪坤宏律師
上列當事人間給付租金事件，本院於民國109年12月29日言詞辯
論終結，判決如下：
    主  文
一、被告鄧世明應給付原告新臺幣壹萬陸仟伍佰陸拾元及自民國
    一０九年五月一日起至清償日止按年息百分之五計算之利息
    。
二、被告梁范貴妹應給付原告新臺幣壹萬肆仟壹佰陸拾捌元及自
    民國一０九年五月一日起至清償日止按年息百分之五計算之
    利息。
三、訴訟費用新臺幣壹仟元由被告鄧世明負擔新臺幣伍佰伍拾元
    ，由被告梁范貴妹負擔新臺幣肆佰伍拾元。
四、本判決得假執行。但被告鄧世明如以新臺幣壹萬陸仟伍佰陸
    拾元、被告梁范貴妹如以新臺幣壹萬肆仟壹佰陸拾捌元為原
    告預供擔保後，各得免為假執行。
    事實及理由
壹、程序事項
一、原告「祭祀公業鍾天富」於民國109年5月18日起訴時為非法
    人團體（管理人鍾肇海），嗣於109年8月14日經核准設立「
    祭祀公業法人新竹縣鍾天富」為法人（代表法人之管理人鍾
    肇海），業據原告提出法人登記證書並聲明承受訴訟（卷第
    187-191頁），應予准許。
貳、實體事項
一、原告起訴主張：　
甲、被告鄧世明部分
㈠、原告為坐落新竹縣○○鎮○○段000○000○000○000地號(下合稱系
    爭土地甲)之所有權人，權利範圍全部，此有系爭土地甲之
    所有權狀可稽（卷第19-25頁）。被告鄧世明之父親鄧娘燈
    向原告承租，嗣改由被告鄧世明續租，作為居住使用迄今，
    並於每年3月中旬繳納前一年度之全部租金，此有被告鄧世
    明繳納103年度至107年度租金收據可憑（卷第27-31頁）。
    被告鄧世明本應於109年3月14日之前繳納108年度租金新臺
    幣（下同）16,560元（92平方公尺X每平方公尺180元），即
    相同於106年度、107年度之租金額。經原告於109年3月27日
    發函催告限被告鄧世明於109年4月30日前繳納（卷第33頁）
    ，未獲置理。
㈡、被告鄧世明不否認占有使用系爭土地甲之事實，惟辯稱：訴
    外人鍾延雄曾於67年3月28日代理其父鍾肇鴻，稱鍾肇鴻為
    原告現管理人，並以原告名義簽署「賣渡証書」（買賣契約
    ）交付予被告鄧世明之父親鄧娘燈收執，則被告鄧世明毋庸
    再繳納租金，現在僅願給付價金尾款。惟被告鄧世明無法提
    出賣渡証書原本，原告否認該私文書真正。況且，
　⒈「賣渡証書」上載地號（2筆）與其承租使用地號（4筆）不
    同，其中僅重測前新埔鎮五分埔段水汴頭小段10-3地號即系
    爭土地甲其中264地號。
　⒉原告歷任管理人分別為鍾會南、鍾興傳、鍾會宏、鍾會常、
    鍾延東、鍾延操、鍾肇海，有土地登記簿所示之管理者姓名
    、新埔鎮公所函、法人登記證書可佐（卷第319-333頁），
    鍾肇鴻只是派下員，從來不是管理人，無權代表原告出賣土
    地。亦無表見代理之適用，緣以「賣渡証書」全無祭祀公業
    大小章、未附所有權狀以憑，原告全體派下員包括五大房，
    應按「祭祀公業鍾朝香及祭祀公業鍾天富管理暨組織規約」
    相關規定，由各房推舉管理委員後，再互相推選之，並非任
    何祭祀公業之派下員，即有權管理祀產、收取租金。又鍾延
    雄只是鍾肇鴻三子，是否取得鍾肇鴻授權亦屬有疑。
㈢、聲明：如主文第一項所示。　　
乙、被告梁范貴妹部分　　
㈠、原告為坐落新竹縣○○鎮○○段000○000地號(下合稱系爭土地乙)
    之所有權人，權利範圍全部，此有系爭土地乙之所有權狀可
    稽（卷第35-37頁）。被告梁范貴妹與其夫梁錦坤共同承租
    ，梁錦坤於108年過世後由被告梁范貴妹單獨承租，作為居
    住使用迄今，並於每年3月中旬繳納前一年度之全部租金，
    此有其夫梁錦坤繳納103年度至107年度租金收據可憑（卷第
    39-43頁）。被告梁范貴妹本應於109年3月14日之前繳納108
    年度租金14,168元（78.71平方公尺X每平方公尺180元），
    即相同於106年度、107年度之租金額。經原告於109年3月27
    日發函催告限被告梁范貴妹於109年4月30日前繳納（卷第33
    頁），未獲置理。
㈡、若認租賃契約僅存在於原告與梁錦坤間，被告梁范貴妹於108
    年間實際居住使用系爭土地乙而獲有利益，致原告受有相當
    於租金14,168元損害，則原告亦得依民法第179條規定請求
    被告梁范貴妹返還上開不當得利。
㈢、被告梁范貴妹不否認占有使用系爭土地乙之事實，惟辯稱：
    其夫梁錦坤於66年12月26日與鍾肇鴻簽訂「土地買賣契約」
    ，則被告梁范貴妹毋庸再繳納租金。惟被告梁范貴妹無法提
    出契約書原本，原告否認該私文書真正。況且，此「土地買
    賣契約書」所買賣標的何所指不明，無法確認為有關系爭土
    地乙之買賣。　　　　
㈣、聲明：如主文第二項所示。　　
丙、原告為清查整理祀產租賃情形，於103年6月8日就新埔鎮雲
    埔段之建地承租戶重新調查、丈量後，曾請承租戶在「新埔
    鎮雲埔段建地承租戶重新調查確認表」上確認後簽名，被告
    鄧世明(編號34)有親自簽名、梁錦坤(編號35)該戶由被告梁
    范貴妹代為簽名（卷第279-280頁）。嗣被告鄧世明亦有出
    席參與並簽到於103年12月13日召開之租金調整協調會議（
    卷第281-282頁）。因被告向原告反應早期曾有土地買賣問
    題後，原告始知悉該等爭議，姑且不論該買賣契約之真實性
    ，但經確認該買賣契約年代久遠均已罹於時效，且出賣相關
    土地並非祭祀公業鍾天富授權所為，經說明後獲被告諒解，
    均同意不再申訴，繼續繳租，原告為表揚其寬容與善意，乃
    特別於104年3月1日「同意書」之附記第一點記錄此事以公
    開讚揚之（卷第271頁左半部），自該次會議之後，被告該
    二戶均有如數繳納調整後租金。可知被告二人長期以來均同
    意兩造間確實存在租賃關係。
二、被告則答辯以：
㈠、不爭執被告鄧世明占有使用系爭土地甲、被告梁范貴妹占有
    使用系爭土地乙、103-107年度租金收據真正。然否認與原
    告間有租賃契約關係或不當得利，被告無給付租金或不當得
    利之義務。
㈡、重測前之新竹縣○○鎮○○○段○○○○段000○000○0000○0000○0000地
    號土地，係由訴外人劉阿松、劉興源、劉興田三兄弟向原告
    承租耕作（由劉阿松出面與祭祀公業訂立三七五耕地租約）
    直至84年間仍有三七五租約存在，此有三七五租約及土地登
    記簿手抄本可證（卷第125、135、167頁）。而經被告整理
    重測後、後地號對照表（卷第169頁）其中水汴頭小段5-1地
    號即重測後雲埔段286地號；水汴頭小段10-3地號經分割出1
    0-23地號，即重測後雲埔段264地號、263地號；水汴頭小段
    47-3地號即重測後雲埔段287地號，此筆土地迄今仍有三七
    五租約存在（卷第171頁）。故而，原告如何能夠就同一土
    地既與訴外人有三七五租約存在又與鄧娘燈、梁錦坤有租賃
    契約存在，而有自66年間起即未繳納租金之餘地。
㈢、被告鄧世明之父親鄧娘燈於67年3月28日向「鍾天富祭祀公業
    」購買新埔鎮五分埔段水汴頭小段10-3、10-4地號土地內共
    31坪，當時管理人為鍾肇鴻，由其子鍾延雄代理鍾肇鴻與鄧
    娘燈簽訂「賣渡證書」，由訴外人劉興源見證。雖當時無法
    辦理登記，但管理人鍾肇鴻承諾「如能辦理移轉登記時本人
    隨時付蓋印章及備齊證件交付台端屆時絕不刁難」，此有賣
    渡證書可據（卷第73頁）。被告鄧世明為鄧娘燈之繼承人，
    有權占有使用系爭土地甲。
㈣、被告梁范貴妹之配偶梁錦坤及其兄弟梁松水於66年12月26日
    向「鍾天富祭祀公業」購買新埔鎮五埔里水汴頭門牌18號之
    4房屋後面之水田面積39坪，此有土地買賣契約書可據（卷
    第83頁）。此份土地買賣契約書係由業（地主）鍾肇鴻、佃
    （佃農）劉興田等共同出售予梁錦坤兄弟興建房屋之用，可
    見鍾肇鴻係以祭祀公業管理人身分，且所出售祭祀公業土地
    現有三七五租約，才需經承租之佃農同意。被告梁范貴妹為
    梁錦坤之繼承人，有權占有使用系爭土地乙。　　
㈤、依原告自行提出之「104年3月1日同意書」（卷第271頁）附
    記第一點所示「有關鄧娘燈氏、梁錦坤氏與鍾肇鴻氏，於民
    國66年、67年間私下互簽買賣協議，經查證，買賣雙方當事
    人皆已往生，此案乃是37、8年前所簽約，當時雙方均未依
    法規完成產權過戶之登記程序，迄今早已超過法律追訴期限
    。另則鄧、梁兩戶從民國66年至81年間共16年未繳租金。……
    」之文意觀之，原告已承認鍾肇鴻所簽訂之賣渡證書及土地
    買賣契約書，故原告在簽約之後長達16年內均未向鄧、梁兩
    戶收取租金，簽約當時雖因受法規限制故未辦理所有權移轉
    登記，只是買方所有權移轉登記請求權逾15年消滅時效，使
    鄧娘燈及梁錦坤誤認買賣契約已經失效，原告臨訟否認買賣
    契約之效力及真正，核屬無據。
㈥、退步言，即使被告應付租金，然原告所提之計算有誤。經被
    告查詢系爭土地甲、乙於103年之公告地價為每平方公尺2,0
    00元，則依同意書第二、四條所示，各筆土地之租金應以每
    平方公尺48元計算（計算式：2,000元×60%×4%），被告鄧世
    明應付之年租金為4,416元（48元×92平方公尺）、被告梁范
    貴妹應付之年租金為3,778元（48元×78.71平方公尺）。原
    告卻以土地公告現值而非以公告地價為計算依據，有所違誤
    。更遑論原告明知在103年12月13日之地租調整協議會議並
    未與承租戶就租金計算及調整獲致共識（卷第281頁），事
    後104年3月1日亦未將租金調整「同意書」內容連同「簽名
    書」交付被告閱覽，逕自要求被告在「簽名書」簽名，被告
    根本無從知悉土地租金之計算及調整依據，未與原告達成租
    金數額之合意。
㈦、答辯聲明：⑴原告之訴駁回。⑵訴訟費用由原告負擔。　　
三、本院之判斷：
㈠、被告均不爭執原告為系爭土地甲、乙之所有權人；被告鄧世
    明不爭執其占有使用系爭土地甲共92平方公尺；被告梁范貴
    妹不爭執其占有使用系爭土地乙共78.71平方公尺；被告亦
    均不爭執在103年6月8日「新埔鎮雲埔段建地承租戶重新調
    查確認表」（下稱調查確認表）暨在104年3月1日「祭祀公
    業鍾天富與新埔鎮雲埔段店地承租戶達成協議103年起土地
    租金調整同意簽名書」（下稱系爭簽名書）上被告鄧世明之
    簽名真正、被告梁范貴妹代其配偶梁錦坤所為簽名真正，並
    有土地所有權狀、被告答辯（四）狀、調查確認表、系爭簽
    名書、109年8月11日筆錄在卷可稽（卷第19-25、35-37、15
    1、157、279-280、337頁），故此部分事實應可先予認定。
㈡、惟被告均抗辯無給付租金或不當得利之義務，並以前詞置辯
    。是以，本件主要爭點厥為：被告鄧世明執賣渡證書、被告
    梁范貴妹執土地買賣契約書，抗辯其等之被繼承人業已向原
    告買受系爭土地甲、乙，對系爭土地甲、乙為有權占有，並
    非租賃，是否有理由？經查：
  ⒈就被告鄧世明所提賣渡證書：
　⑴被告鄧世明提出之賣渡證書僅為影本，且為原告否認真正。
    惟本院觀諸上載文字，對於出賣人、買受人、地號、面積、
    每坪價金、已收價金及尚欠價金若干元均有詳細記載，尤重
    要者，自稱為現管理人之鍾肇鴻、代理人鍾延雄，均確實為
    原告派下員，再參以所出賣地號水汴頭小段10-3、10-4地號
    土地（其中部分面積），36年6月16日登記之管理者共4人即
    鍾會南、鍾興傳、鍾會宏、鍾會常（卷第131-133、139-141
    頁），其中管理者鍾會宏即鍾肇鴻之父親、鍾延雄之祖父，
    有派下全員系統表可考（卷第229、238頁），且為原告不爭
    執，準此，若非鍾肇鴻、鍾延雄自述其可代表祭祀公業出賣
    水汴頭小段10-3、10-4地號土地，鄧娘燈豈能得知，從而，
    本院寬認此賣渡證書實質上應為真正。
　⑵然需進一步審究者，乃鍾肇鴻是否果為原告之管理者？查水
    汴頭小段10-3、10-4地號土地於36年6月16日登記之管理者
    共4人即鍾會南、鍾興傳、鍾會宏、鍾會常，已如前述；嗣
    於81年4月2日變更登記管理者為鍾延東1人，有土地登記簿
    可證（卷第133、141頁），從無鍾肇鴻曾為管理者之登記。
    況鍾會常生有六男，除其中五男絕嗣外，其餘長、次、三、
    四、六男均再有生育，何以鍾肇鴻可以單獨直接繼任為管理
    者，亦乏明證。故鍾肇鴻自稱為祭祀公業現管理人而將水汴
    頭小段10-3、10-4地號土地部分面積出售予鄧娘燈，為無權
    處分。
　⑶按「由自己之行為表示以代理權授與他人，或知他人表示為
    其代理人而不為反對之表示者，對於第三人應負授權人之責
    任。但第三人明知其無代理權或可得而知者，不在此限。」
    固為民法第169條規定之表見代理，然本院觀之被告鄧世明
    所提出數紙由鍾肇鴻、鍾延雄具名向第三人收取租谷之通知
    單（收據），從無鍾肇鴻、鍾延雄向鄧娘燈或被告鄧世明收
    取租谷或租金之通知單（收據），故鄧娘燈究係出於何緣由
    信任鍾肇鴻有權代表祭祀公業出賣水汴頭小段10-3、10-4地
    號土地，亦有未明。此外，賣渡證書上既無祭祀公業大小章
    印文、亦無權狀或授權書，難認祭祀公業有何行為表示以代
    理權授與鍾肇鴻或者知鍾肇鴻表示為其代理人而不為反對之
    表示，則鍾肇鴻自稱管理者而無權處分，自難對祭祀公業課
    以授權人之責任。
　⑷況者，被告鄧世明現占有使用之面積92平方公尺僅其中11.85
    平方公尺（雲埔段263地號）及2.30平方公尺（雲埔段264地
    號）屬於重測前之水汴頭小段10-3地號，其餘均非屬重測前
    之水汴頭小段10-3、10-4地號。
　⑸綜上，被告鄧世明執賣渡證書抗辯其對系爭土地甲為有權占
    有，並無可採。
　⒉就被告梁范貴妹所提土地買賣契約書
　⑴本院觀諸上載之乙方（賣主）為「業主鍾肇鴻」、「承租人
    劉興田」，契約書全文並無一字一語提及祭祀公業，可見鍾
    肇鴻並非代理或代表祭祀公業出賣土地。
　⑵再者契約書第四條載明「乙方日後辦理所有權繼承登記或放
    領移轉登記時，無償及無任何條件…」，可見業主鍾肇鴻及
    承租人劉興田出賣者乃鍾肇鴻可以繼承登記或者劉興田可以
    放領登記之土地，自非祭祀公業名下土地。尤甚者，契約書
    第一條載明「土地買賣標示：新竹縣○○鎮○○里○○○○○○○號之
    四房屋後面之水田面積參拾玖坪」，究竟出賣何地號土地完
    全無法究明，只知為水田39坪。而39坪換算應為128.93平方
    公尺，亦與被告梁范貴妹現占有使用之78.71平方公尺不符
    。
　⑶綜上，被告梁范貴妹執土地買賣契約書抗辯其對系爭土地乙
    為有權占有，亦無可採。　
㈢、「稱租賃者，謂當事人約定，一方以物租與他方使用收益，
    他方支付租金之契約。」民法第421條第1項定有明文。被告
    2人雖未因賣渡證書或土地買賣契約書而對系爭土地甲、乙
    有占有使用權限，但係因與原告成立租賃契約而占有使用。
    蓋以：
　⒈被告鄧世明部分：
　⑴被告鄧世明於原告103年6月8日「調查確認表」上簽名，確認
    其承租雲埔段263地號11.85平方公尺以及未載明地號之81.7
    1平方公尺（卷第279-280頁）。
　⑵被告鄧世明於103年12月13日出席「承租祭祀公業鍾天富管理
    委員會地租租金調整協調會議」，於「承租出席人員」欄位
    下簽名。此次會議結論：出租人與承租人意見差距太大，下
    回再行協調會（卷第281-282頁）。
　⑶被告鄧世明於104年3月1日之系爭簽名書上簽名（編號46）（
    卷第271頁）。
　⑷被告鄧世明於簽署完系爭簽名書後未久之104年3月29日即繳
    納103年度全年之租金9,926元、105年3月12日繳納104年度
    全年之租金9,926元、106年3月18日繳納105年度全年之租金
    9,926元、108年3月16日補繳106年度全年之租金16,560元及
    同日繳納107年度全年之租金16,560元，有歷年收據可稽（
    卷第27-31頁）。
　⑸上列⑷各紙收據，均有詳載租地字號、收到鄧世明先生、承租
    地號（註：即系爭土地甲）、承租面積、應繳地租金額、出
    具收據之人為祭祀公業鍾天富管理委員會（管理人鍾肇海、
    財務鍾肇旭）並蓋用祭祀公業之大小章。
　⑹綜上，被告鄧世明與原告間，顯有原告以系爭土地甲租與被
    告鄧世明使用收益，被告鄧世明支付租金之契約存在。被告
    鄧世明固辯稱原告要求其於104年3月1日系爭簽名書上簽名
    時，未同時將租金如何計算之同意書交付閱覽，故就租金之
    計算未達成合意等語。惟查，本院審酌原告為調漲租金特地
    與承租戶召開協調會並製作會議紀錄，會議紀錄內對於雙方
    所提租金比率均有記載，原告顯然沒有私下調漲不讓承租戶
    知悉租金計算方式之必要；又同意書附記第一點所示內容，
    係在說明鍾肇鴻、鄧娘燈、梁錦坤私下互簽買賣協議之事，
    最後表達對鄧娘燈、梁錦坤不再申訴之敬佩，若果不將此同
    意書內容交付被告鄧世明、被告梁范貴妹閱覽，則此段陳述
    之目的不達；況依表意人之舉動或其他情事，足以間接推知
    其有承諾之效果意思者，即為默示之意思表示，系爭簽名書
    上緣已明載是與承租戶達成協議103年起土地租金調整同意
    簽名書，且被告鄧世明依同意書所載租金計算方式繳納多年
    （103-107年度），亦足認被告鄧世明對於租金金額已有合
    意。　　　
　⒉被告梁范貴妹部分：　
　⑴被告梁范貴妹自陳：寫系爭簽名書時，梁錦坤已是植物人，
    所以由被告梁范貴妹代簽等語（卷第151頁），可徵處理103
    -107年度繳納租金事宜之人乃被告梁范貴妹，先予敘明。
　⑵被告梁范貴妹於原告103年6月8日「重新調查確認表」在編號
    35梁錦坤欄位上簽署范貴妹，確認梁錦坤承租雲埔段242地
    號16.71平方公尺以及未載明地號之69.87平方公尺（卷第27
    9-280頁）。
　⑶被告梁范貴妹於104年3月1日之系爭簽名書上簽名（編號29）
    （卷第271頁）。
　⑷被告梁范貴妹於簽署完同意書後未久之104年3月29日即繳納1
    03年度全年之租金8,399元、105年3月12日繳納104年度全年
    之租金8,399元、106年3月18日繳納105年度全年之租金8,39
    9元、108年3月16日補繳106年度全年之租金14,168元及同日
    繳納107年度全年之租金14,168元，有歷年收據可稽（卷第3
    9-43頁）。
　⑸其餘同上被告鄧世明部分⑸⑹之說明，不再贅述。既被告梁范
    貴妹為梁錦坤之繼承人，而繼承人自繼承開始時，除本法另
    有規定外，承受被繼承人財產上之一切權利、義務，民法第
    1148條第1項規定甚明，故原告請求被告梁范貴妹按與梁錦
    坤相同計算方式之租金繳納，洵屬有據。
㈣、原告就其請求被告鄧世明給付108年度租金16,560元、被告梁
    范貴妹給付108年度租金14,168元租金之計算方式，業已提
    出計算表甚明（卷第302-304頁）。被告固辯稱應按公告地
    價而非公告現值計算等語，惟查：
　⒈同意書第二條及第四條已載明，建地租金及農地蓋建物租金
    ，108年度每平方公尺180元，180元之根據為103年公告地價
    之最高每平方公尺7,500元六折等於4,500元，年租率4%【7,
    500元X60%X4%=180元】。再核至被告提出其查詢結果之103
    年之公告現值之最高每平方公尺為7,500元、公告地價為2,0
    00元（卷第345-347頁），故而，同意書所謂「103年公告地
    價每平方公尺7,500元」係「103年公告現值每平方公尺7,50
    0元」之明顯誤寫。
　⒉另參照被告鄧世明、被告梁范貴妹於「重新調查確認表」上
    簽名，確認其「目前繳交租金金額3.5%」即已是5,720元、4
    ,891元（卷第280頁）。原告既欲調漲租金至4%，自無可能
    如被告所辯僅須按公告地價計算之更低之4,416元、3,778元
    。故被告此部分抗辯並不可採。
㈤、綜上，原告依兩造間租賃契約，請求被告鄧世明給付108年度
    租金16,560元、被告梁范貴妹給付108年度租金14,168元，
    及均自催告期滿翌日即109年5月1日起至清償日止按年息5%
    計算之利息，為有理由，應予准許。　　　　　　
四、本件係適用小額訴訟程序所為被告敗訴之判決，爰依職權宣
    告假執行，並依民事訴訟法第392 條第2 項規定，職權為被
    告酌定相當之擔保金額後併宣告得免為假執行，暨於判決時
    依民事訴訟法第78條、第85條第1項但書確定被告各應負擔
    之訴訟費用如主文第3項所示之金額。
中    華    民    國   110    年     1    月    19    日
                  竹北簡易庭    法  官  陳麗芬
以上正本證明與原本無異。
如對本判決上訴，非以其違背法令為理由，不得為之，且須於判
決送達後20日內向本院提出上訴狀（須按他造當事人之人數附繕
本），及繳納上訴裁判費新臺幣1,500 元。
中    華    民    國   110    年     1    月    21    日
                                書記官  曾煜智